臺灣高雄地方法院民事判決　　　　　　　 94年度訴字第719號
原　　　告　百立瀝青有限公司
法定代理人　乙○○
訴訟代理人　陳純青律師
被　　　告　合作金庫銀行股份有限公司
法定代理人　丙○○
訴訟代理人　甲○○
當事人間第三人異議之訴事件，本院於民國94年7 月21日言詞辯
論終結，判決如下：
  主  文
本院九十二年度執字第三三五八號強制執行事件就原告執有面額
新台幣柒拾陸萬貳仟貳佰伍拾伍元存單號碼KL0000000 號之台灣
中小企業銀行高雄分行定期存單及所示債權所為之執行程序應予
撤銷。
原告其餘之訴駁回。
訴訟費用由被告負擔三分之二，餘由原告負擔。
    事實及理由
一、按第三人就執行標的物有足以排除強制執行之權利者，得於
    強制執行程序終結前，向執行法院對債權人提起異議之訴，
    強制執行法第15條前段定有明文。本院92年度執字第3358號
    及93執字第20899 號清償借款事件強制執行程序，業於92年
    2 月14日及93年4 月20日核發扣押命令在案，經依職權調閱
    上開強制執行卷宗核閱屬實，強制執行程序尚未終結，原告
    遂於94年3 月22日向本院提起本件訴訟，故原告之訴應屬合
    法，先此敘明。
二、本件原告起訴主張：
  (一)訴外人樺江營造股份有限公司（下稱樺江公司）承攬交通部
    高雄港務局港埠工程處（下稱高雄港務局）之「89年度過港
    隧道AC路面工程」，原告因樺江公司為向高雄港務局提供工
    程保固金以領得工程尾款，於89年12月28日向原告借款新台
    幣（下同）762, 255元，由原告出具取款憑條，供樺江公司
    自原告台灣中小企業銀行高雄分行（下稱中小企銀高雄分行
    ）00000000000 帳戶提領存款762,255 元，以樺江公司名義
    轉存同額之定期存款而換領台灣中小企業銀行高雄分行KL00
    0000 0號定期存單（下稱系爭定期存單），再由樺江公司將
    系爭定期存單交付並設質予高雄港務局以為工程保固金。因
    樺江公司向高雄港務局承攬之工程均委由原告施作且保固金
    亦由原告貸予，故樺江公司於91年1 月7 日出具債權讓與契
    約書（下稱系爭轉讓書）將中小企銀高雄分行之存款債權及
    該工程之保固金即系爭定期存單返還請求權均讓與原告，以
    清償其積欠原告之債務，除經高雄港務局於91年1 月30 日
    同意在案，並由樺江公司通知中小企銀高雄分行。92年12月
    25日保固期滿，高雄港務局遂於92年12月31日將應屬原告取
    得之系爭定期存單交付原告，為利原告提領系爭定期存單金
    額，高雄港務局並交付質權消滅通知書。
  (二)原告持向中小企銀高雄分行請求提領系爭定期存款，惟該行
    以鈞院92年度3358號強制執行事件對樺江公司存款債權曾核
    發執行命令而未讓原告領取，原告已自樺江公司取得對中小
    企銀高雄分行之債權又執有系爭定期存單，依系爭定期存單
    得行使之債權已屬原告所有，與樺江公司無關，然原告不諳
    法律，為領取前開金額，不得已遂對樺江公司取得執行名義
    ，而依循上開92年度執字第3358號強制執行事件之方式聲請
    對系爭定期存單強制執行，並以鈞院93年度執字第20899 號
    受理執行在案，嗣後並由鈞院核發扣押命令在案。惟系爭定
    期存單既早已由樺江公司積欠原告借款未償，始轉讓予原告
    ，原告對之自有所有權，並非樺江公司所有。雖原告亦對系
    爭定期存單存款聲請執行而為執行債權人，然既對執行標的
    物即系爭定期存單存款有足以排除強制執行權利，地位即與
    第三人無異，自亦得提起異議之訴。故原告自得依強制執行
    法第15條之規定，以所有權人之地位提起本訴，請求撤銷前
    開執行行為等語。並聲明：鈞院93年度執字第20899 號及92
    執字第33 58 號強制執行事件，就原告執有面額762,255 元
    存單號碼KL 0000000號之台灣中小企業銀行高雄分行定期存
    單及所示債權所為之執行命令及執行程序應予撤銷。
三、被告則以：
  (一)被告強制執行之標的物為樺江公司於中小企銀高雄分行之記
    名定期存款，系爭定期存款係依寄託關係寄存於中小企銀，
    系爭定期存單僅為寄託存款之憑證，足證明該定期存款為樺
    江公司所有，其性質屬存款之債權，非為有價證券。鈞院92
    年度執字第3358號執行事件雖因部分受償由鈞院逕行發還債
    權憑證，惟本案存款執行被告並未撤銷，該存款債權仍依鈞
    院92年度執字第3358號執行事件予以扣押，並經鈞院通知准
    予併入93年度執字第20899 號強制執行事件，該扣押命令確
    實尚存在。
  (二)原告與被告均認所執行之標的即樺江公司於中小企銀高雄分
    行之系爭存款債權，另中小企銀高雄分行亦聲明樺江公司有
    系爭定期存款債權存在，顯見系爭定期存款債權確實為樺江
    公司所有，而兩造均為債權人，均應受鈞院強制執行分配受
    償。原告所提系爭轉讓契約書其內容為樺江公司將承攬「89
    年度過港隧道AC路面工程」交通部高雄港務局之尚未領取之
    保固金所發生之債權讓與行為對被告並不生效力。又依保固
    金之收款証明單保留款期限3 年，顯示該債權讓與為附條件
    之法律行為，依民法第99條規定附停止條件之法律行為，於
    條件成就時發生效力。附解除條件之法律行為，於條件成就
    時失其效力。而該保固期滿日為92年12月25日高雄港務局遂
    於92年12月31日始將系爭定期存單交付原告，然系爭定期存
    單所示存款早由被告聲請鈞院92年度執字第3358號執行事件
    於92年1 月24日執行扣押在案，依強制執行法第115 條第1
    項所載數額內禁止債務人收取或為其他處分，另依強制執行
    法第51條第1 項規定實施查封後，債務人就查封物所為移轉
    行為、設定負擔或其他有礙執行效果之行為，對債權人不生
    效力，有相同之規定，爰聲明：原告之訴駁回，訴訟費用由
    原告負擔。
四、兩造不爭執之事項：
  (一)被告於92年1 月22日以支付命令為執行名義對訴外人樺江公
    司聲請強制執行，經本院以92年執字第3358號受理在案，並
    於92年1 月24日核發扣押命令在。
  (二)原告以系爭定期存單為標的物，亦對訴外人樺江公司聲請強
    制行，並經本院以93年度執字第20899 號受理執行，並於93
    年4 月20日核發扣押命令在案。嗣因中小企銀高雄分行認系
    爭定期存款已設定質權予高雄港務局，而於93年4 月22日向
    本院陳報。高雄港務局於93年5 月21日向本院陳報，系爭保
    固金於92年12月31日由債權人辦理請領。（見本院93年度執
    字的20899 號卷），另本院於94年3 月7 日核發支付轉給命
    令在案，惟尚未製作分配表，分配予債權人。
五、按依據兩造所述，本件爭執之事項為：(一)原告可否提起本件
    第三人異議之訴？(二)系爭定期存單之債權是否為原告所有？
    本院分述判斷意見如下：
（一）原告可否提起本件第三人異議之訴？
  (一)按第三人就執行標的物有足以排除強制執行之權利者，得於
    強制執行前，向執行法院對債權人提起異議之訴，強制執行
    法第15條前段定有明文。次按強制執行法第15條所謂就執行
    標的物有足以排除強制執行之權利者，係指對於執行標的物
    有所有權、典權、留置權、質權存在情形之一者而言，最高
    法院44年台上字第721 號亦著有判例可資參照。經查：
  1.按原告以系爭定期存單為標的物，對訴外人樺江公司聲請強
    執行，並經本院以93年度執字第20899 號受理執行，並於93
    年4 月20日核發扣押命令在案等情，為兩造所不爭執，並經
    本院調閱前開執行卷證查明屬實。而第三人異議之訴之原告
    應係執行當事人以外之第三人，即對於執行標的物有足以排
    除權利之第三人，而本件原告係就執行標的物即系爭定期存
    單所示之債權聲請強制執行，經本院以93年度執字第20899
    號受理執行，則就此執行案件之程序而言，原告為債權人，
    自非執行當事人以外之第三人，故原告提起第三人異議之訴
    請求撤銷本院93年度執字第20899 號強制執行程序，自無理
    由，應予駁回。
  2.被告於92年1 月22日以支付命令為執行名義對訴外人樺江公
    司聲請強制執行，經本院以92年執字第3358號受理在案，並
    於92年1 月24日核發扣押命令在案。則此執行案件中，就原
    告而言，並非執行當事人，亦非債權人，故原告以執行標的
    物為其所有提起第三人異議之訴，程序上自應准許。
  (二)系爭定期存單所示存款是否為原告所有？
  1.同一債權有扣押命令及債權讓與並存時，應以扣押命令送達
    第三人與債權之通知到達第三人之先後，定其效力，如扣押
    命令先行到達，則債權讓與對債權人不生效力，如債權讓與
    之通知先行到達，則因債權已發生移轉之效果，故扣押命令
    並不生效力。（張登科著強制執行法第434 頁至435 頁參照
    ）。本件原告與訴外人樺江公司於91年1 月7 日成立債權轉
    讓契約，並即函知高雄港務局，高雄港務局並於91年1 月30
    日通知原告表示同意，有債權讓與契約書（見本院卷第10頁
    ）、高雄港務局函（見本院卷第11、12頁）附卷可憑，自堪
    認原告此部份之主張為真實。
  2.被告雖以保固金之收款証明單保留款期限3 年，顯示系爭債
    權讓與為附條件之法律行為，應嗣保固期滿日即92年12月25
    日高雄港務局於92年12月31日將系爭定期存單交付原告之時
    為認定期間等情詞置辯，然查，按債權之讓與，經讓與人或
    受讓人通知債務人，即生讓與之效力。此就民法第二百九十
    七條第一項之規定反面觀之自明。雙務契約之債權，亦得讓
    與。受讓人未同時承擔債務，僅讓與人未履行其債務前，相
    對人得以對抗讓與人之事由，對抗受讓人而已。（最高法院
    69 年 台上字第3666號判決參照）。系爭保固金定期存單，
    即為高雄港務局與樺江公司就「89年度過港隧道AC路面工程
    」所約定之保固款，該保固款為擔保前開工程之保固責任，
    雙方工程契約為雙務契約，而因此所產生之債權，保固期間
    屆滿，樺江公司本得領回保固款，實為已存在之債權，僅若
    保固期間有保固事由發生，高雄港務局得行使同時履行抗辯
    權，而非該保固金於保固期滿始發生，故非附停止條件之債
    權，而系爭定期存單所示存款債權，已由原告與訴外人樺江
    公司於91年1 月7 日成立債權轉讓契約，並即通知高雄港務
    局，該局並於91年1 月30日通知原告表示同意樺江公司於91
    年1 月14日所通知之讓與等情已如前述，則高雄港務局於被
    告聲請本院92年度執字第3358號執行事件於92年1 月24日核
    發扣押命令前已先受讓與之通知，系爭債權讓與已發生移轉
    予原告之效力。
  3.綜前所述，樺江公司既已將系爭保固金存款債權移轉原告，
    且雙方簽立之轉讓書，並已通知債權人，是原告業已取得系
    爭保固金債權，應堪認定。
六、訴外人樺江公司既已將對港務局之保固金債權轉讓予原告，
    原告即取得其所有，原告對之自有排他之所有權而得有足以
    排除強制執行之權利，從而本件原告於本院92年度執字第
    3358號強制執行程序尚未終結前據以提起本訴，請求判令本
    院92年度執字第3358號強制執行事件就系爭存單所示債權所
    為之強制執行程序應予撤銷，依法即無不合，自應予以准許
    。雖原告訴之聲明主張前開強制執行之執行命令亦應予撤銷
    ，惟執行命令亦為執行程序之一部分，撤銷執行程序即已將
    執行程序中之執行命令一併撤銷，併此敘明。而本件原告即
    為本院93年度執字第20899 號強制執行事件之債權人，並非
    執行當事人以外之第三人，對此執行程序自不得提起第三人
    異議之訴，故此部份之訴無理由，應予駁回。
七、結論：原告之訴為一部有理由，一部無理由，依民事訴訟法
    第79條，判決如主文。
中　　華　　民　　國　　94　　年　　7 　　月　　29　　日
                  民事第五庭法　官　陳嘉惠
正本係照原本作成。
如不服本判決，應於送達後20日內，向本院提出上訴狀並表明上
訴理由，如於本判決宣示後送達前提起上訴者，應於判決送達後
10日內補提上訴理由書（須附繕本）。
中　　華　　民　　國　　94　　年　　7 　　月　　29　　日
                            書記官　楊明月
